【裁判字號】    98,訴,45
【裁判日期】    980415
【裁判案由】    公共危險
【裁判全文】
臺灣臺南地方法院刑事判決                98年度訴字第45號
公  訴  人  臺灣臺南地方法院檢察署檢察官
被      告  甲○○
指定辯護人  本院公設辯護人  丙○○
上列被告因公共危險案件，經檢察官提起公訴（97年度偵字第11
995號），本院判決如下：
    主  文
甲○○放火燒燬現非供人使用之他人所有住宅，處有期徒刑貳年
，緩刑肆年。扣案碎布料壹塊沒收之。
    事  實
一、甲○○於民國97年8月11日上午，因與其鄰居發生口角而心
    情鬱悶，明知坐落於臺南縣關廟鄉○○○段0000-0000地號
    土地上、位於同鄉埤頭村埤頭101之7號（原101之4號）RC建
    築物之西南側，以水泥柱及木質材料搭建，屋頂分別以鐵皮
    及石綿瓦覆蓋，足蔽風雨之木造建築1幢，為丁○○所有、
    現供甲○○1人承租而為其日常生活起居之住宅，且明知汽
    油為極具易燃性之物品，若潑灑汽油在鄰近住宅之物品上並
    以打火機點燃放火，極易引發大火延燒而使該住宅付之一炬
    ，竟仍基於放火燒燬現非供人使用之他人所有住宅之犯意，
    於同日中午12時50分許，先持其鄰居加油後棄置不用之殘餘
    汽油，潑灑在其所有而置放於上開木造住宅前之棉被及衣物
    上，再以其所有之打火機點燃上開物品，致引發火勢延燒。
    上開住宅受燒後，有洗衣間及倉庫屋頂石綿瓦均已掉落，西
    側隔間鐵皮屋頂受熱變色、變形尚未塌陷，倉庫東側水泥柱
    受燒後殘留有黑色煙渣碳粒，綑綁於水泥柱的木材碳化尚未
    燒失，西側隔間與倉庫共用之水泥柱受熱泛白，及南側圍牆
    受熱後，西側隔間圍牆之水泥大致均已剝落，倉庫圍牆水泥
    少數有剝落現象，西側隔間屋頂木質橫樑及西側木質支柱受
    燒碳化，西北側牆壁木條受燒後幾乎與地面切齊，西側隔間
    水泥柱受熱後，東側水泥柱殘留有黑色煙渣碳粒，綑綁於水
    泥柱上之木質支柱上半部燒失，下半部碳化，西側水泥柱已
    受燒泛白等情形，而使上開木造住宅及屋內物品均因火勢達
    於喪失其主要效用之程度而燒燬之。嗣因鄰居黃素珠發現報
    警處理，由臺南縣消防局關廟消防分隊趕赴現場，於同日下
    午2時35分撲滅火勢，並經據報到場員警發覺甲○○涉有上
    開犯行而當場逮捕，另於上址火災現場扣得上開棉被受燒後
    剩餘之碎布料1塊，始悉上情。
二、案經臺南縣警察局歸仁分局報告臺灣臺南地方法院檢察署檢
    察官偵查起訴。
    理  由
一、本件以下所引用之供述證據，檢察官、被告甲○○及其指定
    辯護人於本案言詞辯論終結前，並未爭執其證據能力，本院
    審酌前開證據之作成或取得之狀況，並無非法或不當取證之
    情事，亦無顯不可信或證據力明顯過低之情形，依刑事訴訟
    法第159條之5規定，均具有證據能力。又卷附現場照片資料
    ，則非屬傳聞證據，其取得復未違反法定程序，亦均得作為
    證據，先予敘明。
二、上開犯罪事實，業據被告甲○○於警詢、偵查、本院準備程
    序及審理中均坦承不諱，並經證人即上開木造住宅之所有人
    丁○○於警詢、偵查中及鄰居黃素珠於警詢中均指述歷歷（
    警卷第4至7頁，偵查卷第18頁），且有員警於火災現場尋獲
    之碎布料1塊扣案足憑。又上開扣案物品經以頂空分析法暨
    活性碳吸附後，再用二硫化碳脫附萃取法取得萃取液後，注
    入氣相層析儀鑑析之結果，確於其中檢出汽油促燃劑乙節，
    有97年8月20日Q08H11N1號臺南縣消防局火災原因調查報告
    書所附之臺南縣消防局火災證物鑑定報告1份附卷可考；而
    案發現場經臺南縣消防局勘查之結果，認「經現場勘查、證
    物鑑定結果及關係人所述綜合研判，其起火原因以潑灑汽油
    促燃劑致引起火災的可能性最大」等情，亦有上開調查報告
    書內附之火災現場勘查紀錄及原因研判1份在卷可稽（參上
    開調查報告書第7頁及第13頁），核與被告自白以汽油潑灑
    放置於上開木造住宅前之棉被、衣物，再以打火機點燃上開
    物品，致引起火災之情節均相符合。再所謂燒燬，係指火力
    燃燒，喪失物之效用而言，必須其物喪失主要效用，始得謂
    放火既遂（最高法院76年度臺上字第8230號裁判意旨參照）
    ；而上開木造住宅「受燒後洗衣間及倉庫屋頂石綿瓦均已掉
    落，西側隔間鐵皮屋頂受熱變色、變形尚未塌陷……倉庫東
    側的水泥柱受燒後殘留有黑色煙渣碳粒，綑綁於水泥柱的木
    材碳化尚未燒失，西側隔間與倉庫共用之水泥柱已受熱泛白
    。木造建築物南側圍牆受熱後，西側隔間圍牆的水泥大致均
    已剝落，倉庫的圍牆水泥僅少數有剝落現象……西側隔間屋
    頂木質橫樑及西側木質支柱受燒碳化情形，均以北側較南側
    嚴重。且西北側牆壁木條受燒後幾乎與地面切齊……西側隔
    間水泥柱受熱後，東側水泥柱殘留有黑色煙渣碳粒，綑綁於
    水泥柱上的木質支柱上半部燒失，下半部碳化，西側水泥柱
    已受燒泛白」等情，亦經臺南縣消防局至上開現場勘查明確
    ，有前引火災現場勘查紀錄及原因研判可據，並有火勢撲滅
    後之現場照片共22張足資參照（上開調查報告書第4至5頁、
    第17至24頁，警卷第19頁至第21頁），足見上開木造住宅之
    屋頂、樑柱、圍牆等重要結構及屋內物品均已受到重大破壞
    而不堪繼續使用，確達於喪失其主要效用之燒燬程度無訛，
    是堪認被告上開任意性自白，確均與事實相符。本件事證明
    確，被告犯行洵堪認定，應予依法論科。
三、按刑法上所稱住宅，係指人類日常住居生活作息之場所而言
    （最高法院82年度臺上字第1809號、85年度臺上字第3196號
    裁判意旨參照），而上開木造建築為證人丁○○所有，有屋
    頂、牆面，足蔽風雨，且為被告承租後日常居住起居使用等
    情，業據被告及證人丁○○均陳述一致，足認上開建築對被
    告而言應屬他人所有之住宅無疑。次按刑法第173條第1項之
    放火罪所稱之人，當然係指放火人犯以外之人而言，如果前
    項住宅或建築物，即為放火人犯自行使用或祇有該犯在內，
    則其使用或所在之人，已明知放火行為並不致遭受何種意外
    危害，自不能適用該條項處斷（最高法院28年上字第3218號
    判例意旨參照）。本件被告放火延燒之上開木造住宅為獨棟
    建築，未與其他建築物毗鄰，有上開調查報告書內附之火災
    現場平面及物品配置圖與臺南縣警察局歸仁分局繪製之現場
    位置圖各1張在卷足參（上開調查報告書第15頁，本院卷第
    11頁），且案發時為被告1人承租居住使用，並無他人在內
    ，亦據被告及證人丁○○陳述明確，應足認上開木造住宅於
    本件案發當時，並非現供人使用之住宅或現有人所在之建築
    物；另上開木造住宅因被告之放火行為，致受燒後有前述喪
    失其主要效用之情形，是核被告上開所為，係犯刑法第174
    條第1項之放火燒燬現非供人使用之他人所有住宅罪。再按
    放火燒燬現有人使用之住宅等罪，其直接被害法益，為一般
    社會之公共安全，雖同時侵害私人之財產法益，但仍以保護
    社會公安法益為重，況放火行為原含有毀損性質，而放火燒
    燬現供人使用之住宅罪，自係指供人居住房屋之整體而言，
    應包括墻垣及該住宅內所有設備、傢俱、日常生活上之一切
    用品；故一個放火行為，若同時燒燬住宅與該住宅內所有其
    他物品，無論該其他物品為他人或自己所有，與同時燒燬數
    犯罪客體者之情形不同，均不另成立刑法第175條第1項或第
    2項放火燒燬住宅以外他人或自己所有物罪（最高法院29年
    上字第2388號及79年臺上字第1471號判例、96年度臺上字第
    140號裁判意旨參照）。準此，被告以1個放火行為，同時燒
    燬上開木造住宅及其內物品，無論該其他物品為他人或自己
    所有，與同時燒燬數犯罪客體者之情形自有所不同，依前揭
    說明，應不另成立毀損罪或刑法第175條第1、2項之放火燒
    燬住宅以外他人或自己所有物罪，併此敘明。又被告所犯前
    開放火燒燬現非供人使用之他人所有住宅罪之法定刑，係3
    年以上10年以下有期徒刑，然被告於本件案發時，係年近70
    歲之獨居老人，其係因與鄰居發生爭執，一時煩悶未深思熟
    慮，始放火燒燬其自己居住使用之上開木造住宅，造成損害
    之範圍有限，且其所為實際上並未引發他人生命、身體、財
    產之其他危害，難認被告上開行為對社會公共安全已造成重
    大影響，其犯罪情節及所生危害尚非重大，證人丁○○亦稱
    被告係因一時情急憤慨才會放火燒燬上開住宅，而表示願意
    原諒被告（本院卷第52頁），是綜合上開被告觸犯本罪之原
    因背景及具體情狀觀之，顯屬情輕法重，在客觀上足以引起
    社會一般人之同情，認為確可憫恕，若予宣告法定最低度之
    刑，猶嫌過重，爰依刑法第59條之規定予以酌減其刑。茲審
    酌被告放火燒燬上開木造住宅，肇致上開住宅所有人之財產
    損害，且因火勢對公共安全造成潛在之威脅，固屬不該，惟
    念被告前無其他刑案紀錄，素行尚佳，犯後始終坦承犯行，
    表現悔意，所燒燬之上開木造住宅價值非鉅，並獲被害人諒
    解，暨被告年事已高，仰賴老人年金生活，家庭經濟狀況不
    佳，且不識字，智識程度有限等一切情狀，量處如主文所示
    之刑，以示懲儆。再被告未曾因故意犯罪受有期徒刑以上刑
    之宣告，有臺灣高等法院被告前案紀錄表1份附卷可按，其
    因一時失慮，致罹刑章，然於犯後深表悔意，並經證人丁○
    ○於本院審理時當庭表示願原諒被告（本院卷第52頁），是
    被告經此偵、審程序及刑之宣告後，應知戒慎，信無再犯之
    虞，本院因認其所受宣告之刑，以暫不執行為適當，爰併宣
    告如主文所示之緩刑期間，以勵自新，並觀後效。扣案碎布
    料1塊，係被告所有，而供其犯本件犯火罪所用之棉被受燒
    後所餘之物，業據被告供承在卷（本院卷第49頁），應併依
    刑法第38條第1項第2款之規定宣告沒收之。至被告用以犯
    本件放火罪之打火機、棉被（除上開扣案部分）及衣物等物
    ，雖均為被告所有，惟業於本件火災中燒燬而滅失乙情，亦
    據被告陳述明確（警卷第2頁，偵查卷第9頁，本院卷第49至
    50頁），爰均不另為沒收之諭知，附此敘明。
據上論斷，應依刑事訴訟法第299條第1項前段，刑法第174條第1
項、第59條、第74條第1項第1款、第38條第1項第2款，判決如主
文。
本案經檢察官乙○○到庭執行職務。
中    華    民    國    98    年    4     月    15    日
                 刑事第九庭 審判長    法  官  蔡奇秀
                                      法  官  林欣玲
                                      法  官  蔡盈貞
以上正本證明與原本無異。
如不服本判決應於收受本判決後10日內向本院提出上訴書狀，並
應敘述具體理由。其未敘述上訴理由者，應於上訴期間屆滿後20
日內向本院補提理由書狀（均須按他造當事人之人數附繕本）「
切勿逕送上級法院」。
                                      書記官  陳玉芬
中    華    民    國    98    年    4     月    15    日
附錄論罪科刑法條：刑法第174條第1項
中華民國刑法第174條
（放火失火燒燬非現住建築物及交通工具罪）
放火燒燬現非供人使用之他人所有住宅或現未有人所在之他人所
有建築物、礦坑、火車、電車或其他供水、陸、空公眾運輸之舟
、車、航空機者，處3年以上10年以下有期徒刑。
放火燒燬前項之自己所有物，致生公共危險者，處 6 月以上 5
年以下有期徒刑。
失火燒燬第 1 項之物者，處 6 月以下有期徒刑、拘禁或 3 百元
以下罰金。
失火燒燬前項之物，致生公共危險者，亦同。
第 1 項之未遂犯罰之。


司法院資訊處製作；財團法人民間司法改革基金會備份。
